臺北高等行政法院判決
                                      99年度訴字第2332號
                                   100年4 月7 日辯論終結
原      告　鄒菀宜
被      告　臺北市政府都市發展局
代　表　人　丁育（局長）住同上
訴訟代理人　蔡佳欣
          　邱沛綺

上列當事人間建築法事件，原告不服臺北市政府中華民國99年10
月7 日府訴字第09970111200 號訴願決定，提起行政訴訟，本院
判決如下：
    主  文
原告之訴駁回。
訴訟費用由原告負擔。
　　事實及理由
一、事實概要：臺北市○○區○○○路○ 段25號11樓之3 及11樓
    之4 建築物（下稱系爭建物）公共走道，經人違規設置門扇
    1 座（系爭違建），與原核准使用執照11層平面圖不符，且
    妨礙通行，經被告派員現場勘查後，審認原告為系爭建物之
    所有權人及使用人，依建築法第77條第1 項規定，其負有維
    護建築物合法使用與其構造及設備安全之責任，乃以民國（
    下同）99年7 月28日北市都建字第09962552700 號函通知原
    告於文到3 日內依規定改善完畢，並副知台北市建築管理處
    ，否則即依建築法第91條規定處罰（下稱原處分）。原告不
    服，於99年8 月6 日提起訴願，亦遭決定駁回，遂提起本件
    行政訴訟。
二、原告起訴主張略以：
（一）原告所有位於台北市○○○路○段25號11樓之3 、之4 之
      建物，係原告於95年7 月6 日向原所有人所購置，購得時
      即為現況，原告未曾加以裝潢變更，亦非實際行為人，更
      不知該門扇為違章建築，又此部份是否屬舊違章建築，亦
      恐有疑義。
（二）被告原處分命原告於3 日內依規定改善完畢之行政處分，
      並未告知原告如何違反建築法事實及理由，亦未於做成前
      揭行政處分前給予原告陳述意見之機會。原告認有違法而
      不服。
（三）原告前於99年10月12日申請本人所有位於中山北路三段25
      號11樓之3 、之4 建物合併，均已合法申請通過。嗣原告
      並未接獲任何被告通知，且不知需如何改善完畢方不違反
      建築法；被告未曾派員指導，原告並非建築商亦非建築師
      ，更非原始裝潢變更之屋主，多次請求被告予以協助指導
      如何改善致所謂不違反建築法，亦未獲被告回應。又被告
      於99年11月3 日曾派員至原告住處現場勘查，原告於99年
      9 月27日至11月11日均不在國內，故未接獲被告將派員前
      來勘查之通知，亦無法當面向被告陳述意見。
（四）系爭建物所座落之大樓，同一方位之各樓層，例如門牌號
      碼為10樓之3 、9 樓之3 及8 樓之3 等，每一樓層規格皆
      相同，均有設置門扇，實不知原告所，有建物違法何在。
      若原告所有建物係違反建築法，則系爭建物所座落大樓每
      一樓層之住戶，是否亦均違反建築法規定，請明察。
（五）綜上所陳，原告殊不知違法何在，再次請求被告派員指導
      改善，而非直接以處罰方式處理，且原處分違反行政程序
      法等相關規定，原告乃依法提起撤銷訴訟並聲明：１、撤
      銷訴願決定及原處分。２、訴訟費用由被告負擔。
三、被告抗辯略以：
（一）卷查本案原告係為臺北市○○區○○○路○ 段25號11樓之
      3 及之4 建築物（即系爭建物）所有權人，原告於在系爭
      建物共同走廊設置門扇，與原核准使用執照11層平面圖不
      符且妨礙通行，經被告現場勘查屬實，仍違反建築法第77
      條第l 項規定。上開規定係課予建築物所有權人或使用人
      應合法使用建築物並確保構造及設備安全之義務，倘審認
      建築物所有權人或使用人有違反上開規定，被告即得依同
      法第91條第1 項第2 款規定通知限期改善。且系爭建物之
      公共走道使用目的係為留設供大樓住戶通行，並非原告之
      專有部分，姑不論系爭違規設置門扇l 座是否為原告所設
      置，原告既為系爭建物之所有權人及使用人，依建築法第
      77 條 第1 項規定，其自應負維護建築物合法使用與其構
      造及設備安全之責任。另按本院96年度訴字第1288號判決
      意旨，原告既為系爭建物之現任所有權人，即負有排除危
      險、回復安全之義務，與系爭違規設置門扇l 座是否為原
      告所設置無涉。
（二）原告主張被告未給予陳述意見機會云云，按行政程序法第
      103 條第1 項第5 款規定，行政處分所根據之事實，客觀
      上明白足以確認者，行政機關得不給予陳述意見之機會，
      系爭建物違規設置門扇l 座經被告現場勘查屬實，且原告
      為建築物所有權人亦經被告調閱建物登記謄本，故行政處
      分所根據之事實，客觀上明白足以確認，被告無庸給予原
      告陳述意見之機會。
（三）原告又主張每一層樓之住戶均有設置門扇，不知其所有建
      物違法何在云云，惟平等原則係要求相同的事情為相同的
      對待，不同的事情為不同的對待，即禁止恣意的差別待遇
      ，其前提必須是合法的平等對待，要無主張不法平等的餘
      地，蓋原告之違法不因他人有相同或類似違法而得以阻卻
      其違法，原告要無主張其他建築物亦有違反建築法之情事
      ，認其並無違反建築法，原告之主張實不足採。
（四）本件原處分作成事實經過，說明如下：
  １、99年1月28日市民檢舉1999市民熱線案件（編號：UZ00000
      0000000）反映系爭建物住物在該樓層的公共空間私設鐵
      門，且將私人物品堆放於走道上，嚴重影響出入口。被告
      以99年2月6日北市都建寓字第0996206450 0號函請該大樓
      管理委員會依公寓大廈管理條例第16條第5項規定，應予
      以制止或按規約處理，並於文到15日內將辦理情形復知被
      告。
  ２、99年3月31日市民檢舉1999市民熱線案件（編號：UZ00000
      0000000）反映系爭建物住戶製作鐵門擋住公共區域，影
      響公共安全及逃生，日前已有反映，但未確實改善。被告
      以99年4月15日府都建字第09962212400號函請該大樓管理
      委員會於文到15日內，依公寓大廈管理條例第16條第5項
      規定，履行制止或按規約處理職務；倘屆期未履行職務，
      即依同條例第48條第4款規定查處。
  ３、99年5月4日市民檢舉1999市民熱線案件（編號：UZ000000
      000000）反映系爭建物之住戶占用公共走道並裝設門，當
      成室內空間使用。被告以99年6月4日府都建字第09962455
      000 號函原告涉嫌違反公寓大廈管理條例第16條第2項規
      定，請原告於文到15日內改善。
  ４、99年7 月13日原告陳情略以：「該址建物於95年7 月6日
      購得即為現況，並無加以裝潢……」
  ５、99年7月12日市民檢舉1999市民熱線案件（編號：UZ00000
      0000000）反映前案UZ000000000000 並未收到相關單位書
      面回覆，且相關單位回覆以函請違規人限期改善，但門依
      舊還在，違規情形並未改善。被告遂以原處分函原告違反
      建築法第77條第1項規定，請原告於期限內自行改善。
  ６、原告不服原處分，提起訴願。
  ７、99年10月7日訴願決定書駁回原告之訴願。
  ８、被告以99年10月22日北市都建寓字第0996263900號函原告
      訴願駁回決定，請原告依原處分期限內自行改善。
  ９、99年11月3 日市民電話檢舉。被告以99年11月12日北市都
      建字第09974832100 號函原告，違反建築法第77條第1 項
      規定，依建築法第91條第1項第2款處以罰鍰。
（五）綜上所陳，被告並無違法或不當而損害人民權利之情形，
      原告訴訟並無理由，爰為答辯聲明：１、駁回原告之訴。
      ２、訴訟費用由原告負擔。
四、本件應適用之法律及本院見解：
（一）按「（第1 項）主管建築機關，在中央為內政部；在直轄
      市為直轄市政府；在縣（市）為縣（市）政府。」、「（
      第1 項）建築物所有權人、使用人應維護建築物合法使用
      與其構造及設備安全。」、「（第1 項）有左列情形之一
      者，處建築物所有權人、使用人……新臺幣六萬元以上三
      十萬元以下罰鍰，並限期改善或補辦手續，屆期仍未改善
      或補辦手續而繼續使用者，得連續處罰，並限期停止其使
      用。必要時，並停止供水供電、封閉或命其於期限內自行
      拆除，恢復原狀或強制拆除：……二、未依第七十七條第
      一項規定維護建築物合法使用與其構造及設備安全者。」
      建築法第2 條第1 項、第77條第1 項、第91條第1 項第2
      款定有明文。
（二）上開建築法第77條第１項之立法意旨明確載明：為全面建
      立建築物使用檢查制度，使建築物使用行為主體與責任歸
      屬能具體明確，爰明定建築物之所有權人、使用人應負有
　    維護建築物合法使用之責任，並應定期委請具檢查資格者
    　檢查簽證，其結果應向當地建築機關申報。主管建築機關
　　　得視實際需要隨時派員或定期會同有關機關複查。是建築
　　　法第77條第1 項之義維護建築物合法使用之義務人，除所
　　　有權人外，亦包括使用人。
五、兩造間對事實概要欄記載及下列事實均不爭執，並有原告提
    出之原處分書、訴願決定書、不動產買賣契約書、臺北市中
    山地政事務所建物所有權狀、臺北市中山地政事務所99年9
    月16日北市中地二字第09931567600 號函、原告入出國日期
    證明書、系爭建物其他樓層照片（正本）；被告提出之原處
    分書及送達證書、系爭建物照片、使用執照存根(67 使字第
    0166號) 、臺北市政府工務局使用執照附表(67 使字第16 6
    號) 、系爭建物平面圖、被告訴願答辯書、原告99年8 月9
    日訴願書、訴願決定書、不動產買賣契約書、臺北市建築管
    理處99年2 月6 日北市都建寓字第09 962064500號函、臺北
    市建築管理處99年2 月6 日北市都建寓字第0996 5484000號
    函、譯然法律事務所99年2 月9日(98) 所律字第0990209 號
    律師函、匯豐大樓管理委員會99年2 月20日通知函及張貼公
    告照片、99年3 月10日原告覆匯豐大樓管理委員函、臺北市
    政府99年4 月15日府都建字第09962212 400號函、臺北市政
    府99年6 月4 日府都建字第09962455 000號函及送達證書、
    臺北市建築管理處99年6 月30日北市都建寓字第0996248770
    0 號函、南國春秋法律事務所99年6 月25日2010南國字第04
    0 號律師函、臺北市建築管理處辦理公寓大廈違規案件協查
    房屋納稅義務人資料傳真回覆表、原告個人戶籍資料、臺北
    市建築管理處公寓大廈管理科單一申訴管理系統網頁資料(
    案件編號：UZ000000000000、UZ000000000000、UZ00000000
    0000、UZ000000000000) 、臺北市中山地政事務所99年9 月
    16日北市中地二字第09931567600 號函、被告99 年10 月19
    日北市都建字第09962621900 號函、被告99年11月12日北市
    都建字第09974832100 號函、被告99年12月21日北市都建字
    第09939201200 號函、被告99年12月22日北市都建字第0997
    4905600 號函（均為影本）附本院卷及原處分卷可查，自足
    認為真實。
（一）原告於95年1 月間向前手購買系爭建物而為所有權人；依
      原告所述，系爭違建（詳原處分卷第5-10頁照片、使用執
      照存根、系爭建物平面圖足證為確屬違建）於購買系爭建
      物時即已存在。又原告經聲請系爭建物合併，經台北市中
      山地政事務所以99年9 月16日以北市中地二字第09931567
      60 0號函，請原告就臺北市○○區○○○路○ 段25號11樓
      之3 及11樓之4 建築物合併案（即系爭建物），查告使用
      執照內所載建物門牌房屋用途等（本院卷第16頁）。
（二）99年1 月28日市民檢舉1999市民熱線案件（編號：UZ0000
      00000000），檢舉及反映系爭建物住戶在該樓層的公共空
      間私設鐵門，且將私人物品堆放於走道上，嚴重影響出入
      口。被告即以99年2 月6 日北市都建寓字第09962064500
      號函請該系爭建物所在之大樓管理委員會，請其依公寓大
      廈管理條例第16條第2 項、第5 項規定，應予以制止或按
      規約處理，並於文到15日內將辦理情形復知被告。系爭建
      物所在之匯豐大樓社區管理委員會，於99年2 月20日以通
      知函轉告原告盡改善，並副知檢舉人及被告等（原處分卷
      第42-43 頁）。原告則於99年3 月10日函覆匯豐大樓社區
      管理委員會及副知被告及檢舉人委任律師略以：自購得系
      爭建物即為現況，並無竊占等，不知違規何由？但願以敦
      親睦鄰原則，盡最大誠意改善，並函請管委代為安排協商
      ，與同樓鄰居進行協商後改善（原處分卷第44頁）。
（二）99年3 月31日市民檢舉1999市民熱線案件（編號：UZ0000
      00000000）再反映系爭建物住戶之鐵門擋住公共區域，影
      響公共安全及逃生，日前雖已有反映，但未確實改善。被
      告乃再以99年4 月15日府都建字第09962212400 號函請系
      爭建物所在之該大樓管理委員會於文到15日內，依公寓大
      廈管理條例第16條第5 項規定，履行制止或按規約處理職
      務；倘屆期未履行職務，即依同條例第48條第4 款規定查
      處（本院卷第53頁）。
（三）99年5 月4 日市民檢舉1999市民熱線案件（編號：UZ0000
      00000000）檢舉反映系爭建物之住戶占用公共走道並裝設
      門，當成室內空間使用。被告乃以99年6 月4 日府都建字
      第09962455000 號函原告涉嫌違反公寓大廈管理條例第16
      條第2 項規定，請原告於文到15日內改善（本院卷第56頁
      ）。
（四）99年7 月13日原告陳情被告略以：「系爭建物於95年7 月
      6 日購得即為現況，並無加以裝潢……」。99年7月12日
　　  市民檢舉1999市民熱線案件（編號：UZ000000000000）再
      檢舉反映前案UZ000000000000並未收到相關單位書面回覆
      ，且相關單位回覆以函請違規人限期改善，但鐵門依舊還
      在，違規情形並未改善。嗣被告遂以原處分通知原告，已
      違反建築法第77條第1 項規定，請原告於期限內自行改善
      （本院卷第61頁-63 頁）。原告不服原處分，經提起訴願
      遭駁回後，提起本件行政訴訟。
（五）又本件原告提起之訴願，於99年10月7 日遭駁回後，被告
      再以99年10月22日北市都建寓字第0996263900號函原告訴
      願駁回決定，請原告依原處分期限內自行改善。
（六）99年11月3 日被告再就上開事件接獲市民電話檢舉。被告
      乃據於99年11月12日以北市都建字第09974832100 號函原
      告，違反建築法第77條第1 項規定，依建築法第91條第1
      項第2 款處以罰鍰（本院卷第75頁）。被告嗣再於99年12
      月22日以北市都建字第09974905600 號函通知原告上開
      罰鍰應於100 年1 月5 日前辦理繳款，逾期將依法移送行
      政執行署所屬行政執行處強制執行（本院卷第80頁）。
（七）被告本件承辦人員分別於99年4 月7 日、6 月28日及11月
      3 日三次赴現場勘查及拍照，有照片附卷，惟並未作成勘
      查書面記錄。
六、兩造之主張及聲明陳述及本院認定之事實均詳如上述，因此
    本件爭點厥為：原告主張雖為系爭建物所有權人，但系爭違
    建並非其構建，原告是否仍負有建築法第77條第1 項「應維
    護建築物合法使用……」之義務，及應於被告限定期限內改
    善完畢？本件原處分是否有違予原告陳述意見機會之違法？
    系爭建物座落之大樓，同一方位之各樓層，均有類如系爭違
    建之門扇，是否均有違反建築法，本件原處分違反平等原則
    ？
（一）系爭違建依卷附照片及平面圖顯示，雖設置於系爭建物之
      共有部分之「公共走道」上，但依原告主張於購買系爭房
      屋時，系爭違建即已存在同時一併購買取得，則系爭違建
      核屬系爭建物之一部分或從物，為原告所有；退步言，系
      爭違建縱非原告所有建物或建物一部，然原告有事實上之
      處分權則無庸議；因此原告對至少對系爭建物有事實上處
      分權，及使用權；參照前述本院法律見解，原告為系爭建
      物之所有權人及使用人，即負有建築法第77條第1 項「應
  　　維護建築物合法使用……」之義務，原告違反上開義務使
　　　用（至少擁有事實上處分權）系爭違建，違反上開義務，
　　　被告以原處分限期原告改善，核未違法。因此原告誤會上
　　　開法律，主張購買系爭建物時即為現況，原告未曾加以裝
      潢變更，不知該門扇為違章建築，又此部份是否屬舊違章
      建築，亦恐有疑義云云，均不足採。
（二）按「行政機關作成限制或剝奪人民自由或權利之行政處分
      前，除已依第39條規定，通知處分相對人陳述意見，或決
      定舉行聽證者外，應給予該處分相對人陳述意見之機會。
      」行政程序法第102 條定有明文。其立法目的在於使行政
      機關行使公權力時，能透過一套公正、公開之程序及人民
      參與過程，強化政府與人民之溝通，以確保政府依法行政
      ，作成正確之行政決定，進而達到保障人民權益，促進行
      政效能之目的。因此基於行政效率、程序經濟等之考量，
      行政訴訟法第103 條乃例外規定：「有下列各款情形之一
      者行政機關得不給予陳述意見之機會︰一、大量作成同種
      類之處分。二、情況急迫，如予陳述意見之機會，顯然違
      背公益者。三、受法定期間之限制，如予陳述意見之機會
      ，顯然不能遵行者。四、行政強制執行時所採取之各種處
      置。五、行政處分所根據之事實，客觀上明白足以確認者
      。六、限制自由或權利之內容及程度，顯屬輕微，而無事
      先聽取相對人意見之必要者。七、相對人於提起訴願前依
      法律應向行政機關聲請再審查、異議、復查、重審或其他
      先行程序者。八、為避免處分相對人隱匿、移轉財產或潛
      逃出境，依法律所為保全或限制出境之處分。」而上開所
      謂「行政處分所根據之事實，客觀上明白足以確認者」，
      乃指依行政處分所根據之事實，客觀上明白足以確認，並
      不以行為人之違規事實經裁罰機關當場查獲者即屬之，應
      視具體事實個別判斷之。經查本件事實經過詳如上述（理
      由五），因此本件原告對違反建築法之事實早已知悉，僅
      因有前述法律認知之錯誤（即認為系爭違建為購買系爭建
      物前即存在，主張無庸負責），而本件原告為系爭違建之
      所有權人及使用權人之事實甚為明確且無爭執，從而被告
      為原處分前，不予原告陳述意見機會，並未違法。
（三）再按行政指導，指行政機關在其職權或所掌事務範圍內，
      為實現一定之行政目的，以輔導、協助、勸告、建議或其
　　　他不具法律上強制力之方法，促請特定人為一定作為或不
      作為之行為，為行政程序法165 條所明定。而行政指導本
      為行政機關為補充法律所規定行政手段之不足，且為靈活
      處理行政事務所採之非正式手段，乃任意性之事實行為，
      而非行政處分或其他公權力措施。故一般通說認為，行政
      指導不需有法律之明文規定即可行之，亦即縱法律對行政
      機關能否為行政指導並無明文規定，行政機關尚非不得依
      其組織法上所規定之一般權限自行裁量而為妥適之行政指
      導。另行政機關為行政指導之際，除對於行政程序法第16
      6 條、第167 條之規定，當一併注意外，並應同受平等原
      則、比例原則、誠實信用原則及信賴保護原則等行政行為
      原則之拘束。經查本件原告違章事證明確，則原告為原處
      分前亦曾發函系爭建物所在管理委員會及原告詳如前述；
      是本難謂原告於原處分前無暇改善；且本件如前述乃原告
      法律見解有誤，亦非可由行政指導可收合法化功能，從而
      原告主張被告為原處分後即出國，被告未予行政指導及通
      知改善云云，核與本件原處分無涉外，亦顯無理由。
（四）再按「行政行為，非有正當理由，不得為差別待遇。」為
      行政程序法第6 條所明文。而「憲法之平等原則要求行政
      機關對於事物本質上相同之事件作相同處理，乃形成行政
      自我拘束，惟憲法之平等原則係指合法之平等，不包含違
      法之平等。故行政先例需屬合法者，乃行政自我拘束之前
      提要件，憲法之平等原則，並非賦予人民有要求行政機關
      重複錯誤之請求權。」最高行政法院93年判字第1392 號
      著有判例。經查本件縱如同原告所陳「系爭建物座落之大
　　　樓，同一方位之各樓層，例如門牌號碼為10樓之3 、9 樓
      之3 及8 樓之3 等，均設置類如系爭違建之門扇」屬實，
      參照上開說明，原告主張「違法之平等」，請求被告比照
      系爭建物其他樓層未予處理之違建而撤銷本件原處分云云
      ，亦顯屬無理由。至原告於本件訴訟程序中之答辯，已具
      體指明並提出檢舉，被告應依法定程序查察乃屬當然，亦
      應附予敘明。
七、綜上，原告所有系爭建物之公共走道上，違規設置門扇1 座
    （即系爭違建），原告經由購買系爭建物而所有並使用，系
    爭違建與原系爭建物原核准使用執照11層平面圖不符且妨礙
    通行，故被告經現場勘查拍照審認屬實，因認原告違反建築
    法第77條第1 項規定（未盡其維護建築物合法使用與其構造
    及設備安全）之義務，先依建築法第91條規定為原處分，限
    期命原告改善完畢（尚未為較重之裁罰罰鍰），經核並未違
    法，訴願決定予以維持，亦無不合。原告執前詞訴請撤銷，
    請求判決如聲明所示，為無理由，應予駁回。又本件事證已
    明，兩造其餘攻擊防禦方法等，爰不一一敘明。
據上論結，本件原告之訴為無理由，依行政訴訟法第98條第1項
前段，判決如主文。
中　　華　　民　　國　　100 　年　　4 　月　　21　　日
                  臺北高等行政法院第五庭
                         審 判 長 法  官　 黃清光
                           　     法  官　 程怡怡
                                  法  官　 洪遠亮
上為正本係照原本作成。
如不服本判決，應於送達後20日內，向本院提出上訴狀並表明上
訴理由，如於本判決宣示後送達前提起上訴者，應於判決送達後
20日內補提上訴理由書（須按他造人數附繕本）。
中　　華　　民　　國　　100　 年　　4　　 月　　21　　日
                                  書記官   陳德銘